【裁判字號】    92,台上,5859
【裁判日期】    921016
【裁判案由】    傷害致人於死
【裁判全文】
最高法院刑事判決                              九十二年度台上字第五八五九號
    上  訴  人  台灣高等法院台南分院檢察署檢察官
    被      告  甲○○
右上訴人因被告傷害致人於死案件，不服台灣高等法院台南分院中華民國九十二年七
月二十一日第二審判決（九十二年度上訴字第五○六號，起訴案號：台灣雲林地方法
院檢察署九十一年度偵字第三五三○號），提起上訴，本院判決如左：
    主  文
原判決撤銷，發回台灣高等法院台南分院。
    理  由
本件原判決認定被告甲○○之二伯父李初屬家庭暴力防治法第三條第四款所稱家庭成
員，與被告毗鄰而居，被告因懷疑李初向案外人李日勝傳述其販賣毒品，而於民國九
十一年八月十九日晚間十一點多，在雲林縣崙背鄉○○村○○路五八四號之一李初住
宅前空地，與李初發生口頭爭執，李初因而不高興，又看到被告剛開刀不久，雙手拄
著柺杖，行動不便，就拿起平日防盜用之鋤頭柄追打被告成傷，被告被打後爬回自宅
一樓客廳打電話請人幫忙送醫，適家中電話因積欠電話費未繳而遭停話，擬轉往五嬸
鐘椒照家求救，惟李初仍在被告住處騎樓外向內看著，被告乃隨手在客廳拿取割紙箱
用之尖刀一支，作為防衛之用，當被告勉強走出屋外，李初憑恃其所持鋤頭柄長約九
十公分，繼續追打被告，被告即用刀比給李初看，並對李初稱：「阿伯！你不要再打
我了，你已經把我打成這樣子」，李初仍繼續靠近被告，並以雙手拿鋤頭柄由上往下
打被告，被告即將左手舉高以抵擋鋤頭柄，並把頭往下低，避免被打到頭，此時被告
明知持上開尖刀亂揮或向前刺以資防衛將傷害李初，在客觀上可預見李初可能因之傷
重死亡，竟仍基於傷害之意思，右手持上開尖刀亂揮並往前刺，該尖刀因而自李初左
側腹部距肚臍正外側八公分處直向刺入腹腔由背部距第三腰椎二公分處穿出體外，刺
穿其前腹部肌肉、左腎下緣、左側第三腰椎處之腰肌，致李初腹部受傷併大量出血，
李初受傷後大聲呼救，並跑向同上路五八四號之十其子李應周住處，李應周聽到呼救
聲，衝出門外見李初受傷倒在其住處前且噴血不止，即雙手壓住李初傷口將其送醫；
被告因腳受傷且擔心李應周或其他親戚來救援，而未追殺李初，再於李初被送醫後至
其住處後方之泵浦寮藏匿，嗣為警逮捕，扣得尖刀一支、血衣一件；李初送醫治療後
，因慈愛綜合醫院醫師王堯墩疏未注意修補破裂之左腎及未告知家屬轉院治療，致左
腎出血不止，血壓持續下降，終至傷口大量出血，引發出血性休克死亡等情。因而撤
銷第一審論處被告殺人罪刑之判決，改判論處被告傷害人之身體因而致人於死之罪刑
，固非無見。
惟查：（一）犯罪事實應依證據認定之，無證據不得推定其犯罪事實，刑事訴訟法第
一百五十四條定有明文；此所謂證據，雖不以直接證據為限，間接證據亦包括在內，
然而無論直接或間接證據，其為訴訟上之證明，須於通常一般之人均不致於有所懷疑
，而得確信其為真實之程度者，始得據為有罪之認定，倘其證明尚未達此一程度，而
有合理之懷疑存在，事實審法院仍採為有罪判決之基礎，即與採證法則有違。原判決
認定被告持尖刀刺穿李初腹腔係出於正當防衛，且僅具傷害故意，而無置李初於死之
意思，無非以被告辯稱伊遭李初以鋤頭柄追打成傷後，爬回住處打電話求救，因電話
已被停話，擬至隔壁五嬸鐘椒照住處求救，惟李初仍站在伊住處騎樓外，伊乃隨手拿
一支尖刀走出，李初又跑過來打伊，雙手拿鋤頭柄由上往下斜打下來，伊左手舉高以
抵擋鋤頭柄，並把頭往下低，避免頭被打到，右手則拿刀亂揮亂刺，不小心刺到李初
云云為論據；然依卷附慈愛綜合醫院主治醫師回復單、臨時醫囑單等資料之記載，被
告於九十一年八月二十日上午至慈愛綜合醫院治療，受傷情形為左下肢挫傷、身體多
處挫傷、右下肢撕裂傷、背部挫傷、上唇撕裂傷三公分（經手術縫合）、右手無名指
撕裂傷，並未記載其左手受傷；如果無訛，被告左手既未受傷，則其所稱李初跑過來
打伊，雙手拿鋤頭柄由上往下斜打來，伊左手舉高以抵擋鋤頭柄，並把頭往下低，避
免頭被打到，右手拿刀亂揮亂刺，不小心刺到李初等情，是否實在，即非無疑，又被
告前開傷情是否如其所稱為鋤頭柄所傷，亦有疑竇；凡此俱為判斷被告之辯解是否可
採之重要事項，原審未予究明，遽採被告之辯解為判決基礎，已有違採證法則，復未
於判決理由內詳細說明其採納被告辯解之心證理由，同嫌理由欠備。（二）訊問被告
應先告知犯罪嫌疑及所犯罪名，罪名告知後，認為應變更者，應再告知，此為刑事訴
訟法第九十五條第一款所規定。本件檢察官以被告觸犯刑法第二百七十一條第二項、
第一項殺人未遂罪名提起公訴，原判決變更起訴法條，適用刑法第二百七十七條第二
項前段論處被告傷害致人於死罪刑，竟未於審判期日或之前訊問被告時，將變更之罪
名告知被告，其所踐行之訴訟程序，自屬違法。檢察官上訴意旨，執以指摘原判決違
背法令，非無理由，應認原判決有撤銷發回更審之原因。
據上論結，應依刑事訴訟法第三百九十七條、第四百零一條，判決如主文。
中      華      民      國    九十二    年      十      月     十六     日
                              最高法院刑事第八庭
                                  審判長法官  莊  登  照
                                        法官  洪  明  輝
                                        法官  黃  一  鑫
                                        法官  魏  新  和
                                        法官  林  秀  夫
      右正本證明與原本無異
                                              書  記  官
中      華      民      國    九十二    年      十      月    二十二    日


司法院資訊處製作；財團法人民間司法改革基金會備份。
